【裁判字號】    94,上易,964
【裁判日期】    950620
【裁判案由】    給付價金
【裁判全文】
臺灣高等法院民事判決                 94年度上易字第964號
上  訴  人  乙○○
訴訟代理人  何啟熏律師
            丙○○
被上訴人    甲○○
            （即游健成）
訴訟代理人  梁裕勝律師
複代理人    江鶴鵬律師
當事人間請求給付價金事件，上訴人對於中華民國94年10月31日
臺灣桃園地方法院93年度訴字第1014號第一審判決提起上訴，並
為訴之追加，本院於95年6月6日言詞辯論終結，判決如下：
    主  文
上訴駁回。
第二審（含追加之訴部分）訴訟費用由上訴人負擔。
    事實及理由
一、本件被上訴人主張：上訴人及原審被告蕭月桃係夫妻，兩造
    同為「土城市○○○段土地共同開發案」（下稱系爭開發案
    ）之股東，就台北縣土城市○○○段大安寮小段第58之11地
    號、第58之12地號土地，與伊及其餘股東合資共同興建房屋
    ，依約上訴人之投資款包含土地款及工程款部分，均須先給
    付予伊，再由伊統一支付予建商及其餘地主，而上訴人之出
    資及分配房屋之比例係以其土地72坪，每坪價金新台幣（下
    同）22萬元，總價金為1,584萬元，與總土地面積260坪，即
    20/100計算之。系爭開發案之房屋興建完工後，上訴人及原
    審被告蕭月桃業已分得其中門牌號碼為台北縣土城市○○路
    ○段76巷49弄6之2號2樓、3樓及同巷弄6之3號3樓之房屋，嗣
    並將上開房屋分別出售予訴外人迪生模型有限公司、林良洲
    。惟上訴人尚欠應投資之款項未給付予伊，經兩造會算後，
    於民國91年8月30日簽訂2紙協議書（下稱系爭協議書），上
    訴人同意給付伊土地款60萬元、工程代墊款53萬3,600元，
    合計為113萬3,600元。本件雖無書面明示上訴人及原審被告
    蕭月桃應各負全部給付之責任，惟上訴人及原審被告蕭月桃
    曾以口頭表明願負連帶給付之義務，且渠等係夫妻，共同作
    為股東，不僅均出席股東會，並於股東會共同簽名，可見上
    訴人及原審被告蕭月桃亦已明示對於股東權利義務負連帶賠
    償之意；本件上訴人及原審被告蕭月桃縱不負連帶給付之義
    務，亦應各負全部給付即不真正連帶給付之義務。縱認本件
    不屬連帶或不真正連帶債務，然因上訴人及原審被告蕭月桃
    應出資之給付義務係屬可分，上訴人及原審被告蕭月桃就系
    爭協議書所約定之給付義務亦應平均分擔之等情，爰依兩造
    之合建契約、系爭協議書及民法第271條之規定，求為命：
    (一)先位聲明：上訴人及原審被告蕭月桃應給付被上訴人113
    萬3,600元及自起訴狀繕本送達之翌日起，至清償日止，按
    年息百分之5計算之利息。(二)備位聲明：上訴人及原審被告
    蕭月桃應各給付被上訴人56萬6,800元及自起訴狀繕本送達
    之翌日起，至清償日止，按年息5百分之計算之利息（原審
    判命上訴人應給付被上訴人93萬3,600元及自93年8月17日起
    ，至清償日止，按年息百分之5計算之利息，而駁回被上訴
    人其餘之請求；被上訴人對其敗訴部分未聲明不服而確定。
    上訴人對其敗訴部分，聲明不服，提起上訴）。並答辯聲明
    ：上訴駁回。擴張訴之聲明：上訴人應給付被上訴人93萬
    3,600元（被上訴人在原審請求上訴人夫妻共同給付113萬
    3,600元本息，經平均為每人請求56萬6,800元本息，原判決
    命上訴人一人給付93萬3,600元本息，其中36萬6,800元本息
    為訴外裁判，上訴人上訴後，被上訴人就此部分擴張聲明而
    為追加，依民事訴訟法第446條第1項、第255條第1項第3款
    規定，此部分擴張之請求，程序自屬合法）。
二、上訴人則以：系爭協議書及所附之會算單上未記載原審被告
    蕭月桃之名義，且上訴人係先分得系爭開發案所建之房屋後
    ，再另分一間予原審被告蕭月桃，故原審被告蕭月桃並非股
    東。另股東會會議紀錄上亦無上訴人及原審被告蕭月桃應負
    連帶責任之記載，況股東內部之權利義務關係亦係各自獨立
    。又系爭協議書係因上訴人已以現金50萬元給付被上訴人後
    ，取回如附表編號7所示面額50萬元之支票，惟因上訴人一
    時找不到上開支票，故同意簽立系爭協議書。且於臺灣臺北
    地方法院（下稱臺北地院）93年度簡上字第646號事件審理
    中，證人李成求業已證稱上訴人所簽發如附表編號8、9之面
    額20萬元及30萬元之支票均已兌現，故被上訴人本件請求，
    應先扣除上訴人已給付之50萬元。另被上訴人所主張之工程
    款部分，已由上訴人直接對訴外人即營造廠商王景協為給付
    ，上訴人並已代被上訴人付給地主即訴外人王進發20萬元，
    亦得主張抵銷等語，資為抗辯。並上訴聲明：(一)原判決不利
    上訴人部分廢棄。(二)上開廢棄部分，被上訴人在第一審之訴
    及假執行之聲請均駁回。
三、兩造不爭執事項：
    被上訴人與上訴人同為系爭開發案之股東，就台北縣土城市
    ○○○段大安寮小段第58之11地號、第58之12地號土地與其
    他股東合資共同興建房屋。嗣因系爭開發案之土地款及工程
    款給付之爭議，雙方於91年8月30日簽訂系爭協議書並附有
    會算單，約定由上訴人給付被上訴人系爭開發案之土地款60
    萬元、工程款53萬3,600元，合計為113萬3,600元，上訴人
    確曾在協議書及會算單上簽名，協議書上所記載之0000000
    號支票目前由上訴人執有等事實，為兩造所不爭執（見本院
    卷第42、56頁之筆錄、第45、52頁之書狀），並有系爭協議
    書暨會算單、系爭開發案股東會議紀錄可證（見原審卷第8
    頁至第10頁、第47、48頁），堪信為真實。
四、本件經依民事訴訟法第463條準用同法第270條之1第1項第3
    款規定，整理並協議簡化爭點後，兩造同意就本院95年4月3
    日準備程序中，兩造協議簡化之爭點為辯論範圍（見本院卷
    第43頁之筆錄）。茲僅就兩造之爭執點，分述如下：
    (一)關於上訴人是否已給付50萬元予被上訴人，而得於本件請
      求中扣除此金額？經查：
      1.被上訴人主張系爭開發案之土地部分，上訴人享有72坪
        ，依每坪價金22萬元計算，總價金為1,584萬元，而上
        訴人付款情形如附表所示，其中上訴人所給付如附表編
        號7之50萬元支票，因遭退票，故上訴人始再交付如附
        表編號8、9號之支票予被上訴人，惟上訴人於附表編號
        8之20萬元支票兌現後，即向被上訴人表示欲退股，並
        要求索回已投資之土地款項，被上訴人因無力支付，故
        同意上訴人要求，將上訴人應繳之土地款折價139萬元
        ，而由上訴人續為股東，至此時為止，上訴人應繳之土
        地價款已減為1,445萬元，嗣上訴人將如附表編號9之30
        萬元票款給付完畢，並如附表編號10所示，於89年間某
        日再給付被上訴人40萬元後，計算上訴人所繳付如附表
        編號1至編號6、編號8至編號10之土地款即為1,385萬元
        （其計算式為：900萬＋200萬＋50萬＋65萬＋50萬＋30
        萬＋20萬＋30萬＋40萬＝1,385萬元），亦即上訴人尚
        有60萬元之土地款未為給付（1445萬－1385萬）等語，
        有被上訴人所提出之上訴人購買土地給付款項之流程明
        細表可考（見原審卷第45頁）。
      2.雖上訴人抗辯其已將如附表編號8、20萬元，編號9、30
        萬元之票款給付完畢，附表編號7、未兌現之50萬元支
        票，已另行支付現金50萬元，其係以50萬元現金換回附
        表編號7、未兌現之50萬元支票云云。被上訴人固不否
        認上訴人有給付如附表編號8、9所示面額分別為20萬元
        、30萬元支票之金額，並主張其於本件請求中，就土地
        款之部分，已將上訴人所給付如附表編號8、9之金額加
        以計算，並以扣除等語，惟被上訴人否認有收到上開50
        萬元現金，則上訴人自須就交付被上訴人50萬元現金，
        以換回附表編號7、未兌現之50萬元支票部分負舉證責
        任。然上訴人亦自認就此部分無法舉證（見本院卷第64
        頁之筆錄）。是被上訴人主張上訴人尚未給付土地款60
        萬元中之50萬元等語，自屬可採。況系爭協議書係於91
        年8月30日訂立（見原審卷第8頁至第10頁之二份協議書
        ），距如附表編號8、9所示之票款給付之日期（分別為
        85年3月20日、85年4月12日），相隔逾6年之久，苟上
        訴人此部分合計50萬元之票款得扣抵其應付之土地款，
        衡情上訴人在訂立系爭協議書時，必定就此有所主張，
        不可能同意「須提出證據證明其已依約給付如附表編號
        7所示50萬元之支票款，否則視同未支付此一土地款」
        此條款之記載（見原審卷第8頁之協議書）。上訴人復
        始終不能證明其已依系爭協議書之約定「提出證據證明
        已付款」。是被上訴人主張其依系爭協議書之約定，仍
        得向上訴人請求給付所欠之土地款60萬元，即屬有據。
    (二)關於上訴人是否已將積欠之工程款自行給付予營造廠商王
      景協，故無庸再付工程款予被上訴人？經查：
      1.證人即系爭開發案股東之一之林文生證稱：「（提示原
        證1、2之協議書--見原審卷第8頁至第10頁，是否清楚
        ？）寫這兩張時我有在，…」、「（提示原證2後附之
        明細表--見原審卷第10頁之明細表，你清楚嗎？）我清
        楚，是他們寫的，是在工地算出來的，是就原告（指被
        上訴人，下同）已經付的工程款中被告乙○○還欠原告
        50萬3,600元」、「（寫完上開明細表後，還有未付的
        部分就是各人付給營造商王景協？）是的。因為寫完後
        王景協有告我們，我們就各人付給他」、「（當初是否
        有約定由原告統一收錢再付給地主及營造商？）有約定
        」等語（見原審卷第115頁之筆錄）。是被上訴人主張
        在簽立系爭協議書之前，系爭開發案所須支出之土地款
        、工程款，係由被上訴人向其餘股東收取後，再轉交予
        地主及建造房屋之承攬人，惟系爭協議書簽立後，其餘
        未付之工程款，則係因承攬人王景協有向各股東提起訴
        訟請求給付，故由各股東各人給付予訴外人王景協等語
        ，自屬可信。足見系爭協議書確係經被上訴人與上訴人
        會算後，就上訴人所未付之土地款、工程款作一約定，
        而在系爭協議書簽定後，其餘未付之工程款則係由各股
        東經承攬人即訴外人王景協請求後，各別給付之，不再
        由被上訴人向其餘股東收款後再為轉交。
      2.又證人即系爭協議書之見證人、系爭開發案之房屋承攬
        人王景協證稱：「（原證2協議書後附之會算單所載）
        工程款實付3,575萬元是正確的，…，訂立上開協議書
        之前的工程款，都是統一由原告（指被上訴人）付給我
        ，在協議書之後的工程款，有算出每個人各自負擔的金
        額，已經由每個人各自付清給我了」、「寫協議書時已
        經付了3,575萬元，…」、「（原證2協議書後附之會算
        單，工程款實付3,575萬元以下另外記載的水電、其他
        雜支、其他支出等，與我）沒有關係，我都不清楚」等
        語（見原審卷第116、117頁之筆錄）。足證在簽立系爭
        協議書，載明上訴人尚欠被上訴人代支之工程款及其他
        支出53萬3,600元後，其餘未付之工程款係經由各股東
        各自給付予證人王景協，並無上訴人代被上訴人給付工
        程款予證人王景協之情事，亦即系爭協議書所約定上訴
        人應付之工程款及其他支出53萬3,600元，與嗣後各股
        東分別給付予證人王景協之未付工程款部分，係屬兩事
        ，並無相關。是上訴人抗辯其已將被上訴人請求給付之
        工程款，逕付予承攬人王景協，顯與事實不符，自不足
        取。
    (三)準此被上訴人得請求上訴人給付之金額為：土地款60萬元
      、工程款53萬3,600元，合計為113萬3,600元，而上訴人
      主張以20萬元之債權與被上訴人之請求互相抵銷，經原審
      判決應予抵銷，被上訴人就部分未上訴而確定，經抵銷結
      果，被上訴人所得請求上訴人給付之金額為93萬3,600元
      （113萬3,600元－20萬元＝93萬3,600元）。
五、綜上所述，被上訴人請求上訴人給付93萬3,600元及自起訴
    狀繕本送達之翌日即93年8月17日起（見原審卷第14頁之送
    達證書），至清償日止，按年息百分之5計算之利息，自屬
    正當應予准許。從而原審就上開56萬6,800元本息應予准許
    部分，所為上訴人敗訴之判決，自無不合，惟查被上訴人在
    原審聲明請求上訴人夫妻共同給付113萬3,600元本息，平均
    請求每人給付56萬6,800元本息，原審判命上訴人一人給付
    93萬3,600元本息，其中36萬6,800元本息部分為訴外裁判，
    被上訴人就此部分在本院已擴張聲明而為追加請求，原判決
    此部分雖有可議，但與上訴人應受敗訴判決結果相同，仍應
    予以維持。上訴論旨仍執前詞，求予廢棄改判，非屬正當，
    應駁回上訴。
六、兩造其餘之攻擊或防禦方法及所用之證據，經斟酌後，認為
    均不足以影響判決之結果，爰不逐一論列。
七、據上論結，本件上訴人之上訴為無理由，被上訴人擴張之訴
    為有理由，依民事訴訟法第449條第1項、第78條，判決如主
    文。
中    華    民    國    95    年    6     月    20    日
                  民事第七庭  審判長法  官  鄭三源
                                    法  官  周美月
                                    法  官  王聖惠
正本係照原本作成。
不得上訴。
中    華    民    國    95    年    6     月    21    日
                                    書記官  陳樂觀
附表：
┌──┬──────────────┬──────┬───────────┐
│編號│付款日期                    │            │備    註              │
│    │（民國）                    │(新臺幣)    │                      │
├──┼──────────────┼──────┼───────────┤
│1.  │                            │   900萬元  │上訴人給付之增值稅320 │
│    │                            │            │萬元及向銀行貸款之580 │
│    │                            │            │萬元充土地價金        │
├──┼──────────────┼──────┼───────────┤
│2.  │84年1月6日                  │   200萬元  │                      │
├──┼──────────────┼──────┼───────────┤
│3.  │到期日分別為84年2月20日、   │   共50萬元 │                      │
│    │84年3月10日之支票各1紙      │            │                      │
├──┼──────────────┼──────┼───────────┤
│4.  │到期日為84年5月31日之支票   │    65萬元  │                      │
├──┼──────────────┼──────┼───────────┤
│5.  │到期日分別為84年6月11日、   │   共50萬元 │                      │
│    │84年6月30日之支票各1紙      │            │                      │
├──┼──────────────┼──────┼───────────┤
│6.  │到期日為84年8月8日之支票    │   30萬元   │                      │
├──┼──────────────┼──────┼───────────┤
│7.  │到期日為84年9月22日之支票   │   50萬元   │退票                  │
├──┼──────────────┼──────┼───────────┤
│8.  │到期日為85年3月20日之支票   │20萬元      │                      │
├──┼──────────────┼──────┼───────────┤
│9.  │到期日為85年4月12日之支票   │30萬元      │上訴人先以退股為由取回│
│    │                            │            │，惟嗣後已給付此30萬元│
│    │                            │            │                      │
├──┼──────────────┼──────┼───────────┤
│10. │89年間某日                  │40萬元      │                      │
├──┼──────────────┼──────┼───────────┤
│11. │                            │60萬元      │尚未給付，此即為系爭協│
│    │                            │            │議書所約定之土地款60萬│
│    │                            │            │元                    │
└──┴──────────────┴──────┴───────────┘


司法院資訊處製作；財團法人民間司法改革基金會備份。
